臺灣澎湖地方法院民事判決
110年度簡上字第11號
上  訴  人  呂明章  
被  上訴人  李采捷  

訴訟代理人  賴韋豪  
上列當事人間請求返還旅費事件，上訴人對於本院馬公簡易庭民
國110年5月27日110年度馬簡字第34號第一審判決不服，提起上
訴，本院於110年12月2日言詞辯論終結，判決如下：
    主    文
上訴駁回。
第二審訴訟費用由上訴人負擔。
    事實及理由
一、上訴人未於言詞辯論期日到場，核無民事訴訟法第386 條各
    款所列情形，爰依被上訴人之聲請，由其一造辯論而為判決
    。
二、被上訴人於原審起訴主張：被上訴人因家族旅遊，於民國10
    8年12月透過訴外人謝○○向上訴人訂41人預定於109年6月25
    日至28日至澎湖旅遊之住宿套票行程，內容包含行程、住宿
    、機票（高雄澎湖來回）、車子、遊艇、餐廳、水上活動票
    券等，兩造約定每人旅遊費用為新臺幣（下同）10,800元，
    全部團費總計442,800元，被上訴人並於108年12月20日先付
    訂金205,000元予上訴人，惟因新冠肺炎疫情，被上訴人乃
    於109年3月18日向上訴人表示取消行程並要求退費，嗣屢經
    磋商未果，爰依旅遊契約及民法第259條之規定，提起本件
    訴訟。並聲明：上訴人應給付被上訴人205,000元。
三、上訴人於原審以：上訴人係民宿業者，被上訴人透過謝○○向
    上訴人訂澎湖○○○○民宿的房間，上訴人也幫被上訴人找其他
    民宿，上訴人並幫被上訴人代訂機票、車子（5台當地9人座
    的座車，接送團員至旅遊景點的車輛）、遊艇（共訂41人上
    遊艇的票，端午節如果沒有事先訂會客滿，沒有位置）、餐
    廳，由上訴人統一向每位旅客收取10,800元之旅遊費用（總
    計442,800元）之後支付其他各項費用。上訴人因代被上訴
    人預訂房間、遊艇、車子、機票而分別受有39,000元、25,0
    00元、45,000元、30,000多元之損失，茲被上訴人任意於10
    9年3月18日取消行程，自應適用委任的相關規定，依民法第
    546條第1項給付上訴人代墊支出之必要費用及損失，此部分
    上訴人對被上訴人之債權，並得與被上訴人請求返還之退費
    抵銷。並聲明：被上訴人於原審之訴駁回。
四、原審為被上訴人一部勝訴、一部敗訴之判決，其判決結果為
    ：㈠上訴人應給付被上訴人182,860元；㈡被上訴人其餘之訴
    駁回；㈢被上訴人勝訴部分得假執行。但上訴人得供擔保免
    為假執行。上訴人就原判決對其不利部分，以：依國內旅遊
    定型化契約範本第12條第1項第1款規定，旅客固然得於旅遊
    活動開始前解除契約，但旅遊業者提供收據後，旅客應繳交
    行政規費，故補提訂房及訂車訂金收據共2張，合計69,000
    元（下稱系爭收據），則該部分金額屬於要扣除的必要費用
    ，應於訂金中扣除等語為上訴理由，提起上訴，並聲明
　　：㈠原判決命上訴人給付超過113,860 元部分廢棄；㈡前開廢
    棄部分，被上訴人於第一審之訴駁回。　
五、本院之判斷：
  ㈠被上訴人主張其因家族旅遊，於108年12月透過訴外人謝○○向
    上訴人訂41人預定於109年6月25日至28日至澎湖旅遊之住宿
    套票行程，內容包含行程、住宿、機票（高雄澎湖來回）、
    車子、遊艇、餐廳、水上活動票券等，兩造約定每人旅遊費
    用為10,800元，全部團費總計442,800元，被上訴人並於108
    年12月20日先付訂金205,000元予上訴人，惟因新冠肺炎疫
    情，被上訴人嗣於109年3月18日向上訴人表示取消行程等事
    實，業據其提出LINE對話紀錄、匯款單為證，並據證人謝○○
    到庭證述屬實，且為上訴人所不爭執，自堪信為真正。
  ㈡按稱旅遊營業人者，謂以提供旅客旅遊服務為營業而收取旅
    遊費用之人。前項旅遊服務，係指安排旅程及提供交通、膳
    宿、導遊或其他有關之服務，民法第514條之1分別定有明文
    。故所謂旅遊契約，係指旅遊營業人提供旅遊服務，收取費
    用，由旅客享受其利益為要素之契約，此觀民法第514條之1
    規定自明。關於旅遊契約之締結，民法未設特別規定，自因
    要約與承諾而成立，在一般情形，旅客係基於旅遊營業人之
    廣告、宣傳文件、旅遊目錄或說明書而獲得有關旅遊之資訊
    ，據此而向旅遊營業人為要約，並經旅遊營業人之承諾，始
    能成立旅遊契約，至於旅客之要約與旅遊營業人之承諾，則
    不問其係以書面或口頭為之，均無不可，故民法上旅遊契約
    為不要式契約。經查，本件上訴人雖為民宿業者，惟其實際
    代旅客安排行程、住宿、機票（高雄澎湖來回）、車子、遊
    艇、餐廳、水上活動票券等而收取一定之費用，自堪認上訴
    人為旅遊營業人，況上訴人於原審審理中陳稱「遊艇部分我
    原來有說有代付訂金2萬5000元，這部分我放棄舉證。車子
    訂金1台1天4500元，我訂了5台，4天，所以車子的費用就要
    9萬元，我是9萬元的租車費用通通付訂金了，租車行的名字
    是○○○○租車行，老闆就是我。民宿的部分，我自己經營的澎
    湖○○○○民宿房間數不夠，所以有部分是代被上訴人向其他民
    宿訂，我付了3萬9千元，我代墊的民宿部分，我也放棄舉證
    。代墊了餐廳部分的訂金我也放棄舉證。機票部分的損失我
    也放棄舉證」等語，故難認上訴人有何代被上訴人墊款之事
    實，是被上訴人主張本件兩造係以口頭約定之方式締結旅遊
    契約一節，應認可採，上訴人辯稱兩造間應成立委任關係云
    云，則屬無據。
  ㈢再按中央主管機關為預防消費糾紛，保護消費者權益，促進
    定型化契約之公平化，得選擇特定行業，擬訂其定型化契約
    應記載或不得記載事項，報請行政院核定後公告之；違反第
    1項公告之定型化契約，其定型化契約條款無效。該定型化
    契約之效力，依前條規定定之；中央主管機關公告應記載之
    事項，雖未記載於定型化契約，仍構成契約之內容，消費者
    保護法第17條第1項、第3項、第4項分別定有明文。又依國
    內旅遊定型化契約範本第12條第1項第1款及第3款規定：「
    甲方於旅遊活動開始前得解除契約，但應於乙方提供收據後
    ，繳交行政規費，並依下列基準賠償：一、旅遊開始前第四
    十一日以前解除契約者，賠償旅遊費用百分之五。...乙方
    如能證明其所受損害超過第一項之基準者，得就其實際損害
    請求賠償。」本件被上訴人係於109年3月18日解除契約，則
    距系爭旅遊預定日期即109年6月25日尚有3月餘，依上開規
    定，被上訴人應賠償旅遊費用5％即22,140元（計算式：442,
    800×0.05＝22,140），而被上訴人前已給付訂金205,000元，
    是上訴人應返還182,860元予被上訴人（計算式：205,000-2
    2,140＝182,860）。
　㈣至於上訴人雖於二審提出系爭收據主張為應扣除之必要費用
    ，然系爭收據均為上訴人於本院原審言詞辯論期日後始自行
    開立，且系爭收據所載之民宿及租車行均為上訴人自行經營
    ，亦即為上訴人給付上訴人自己訂金等情，業據上訴人於本
    院準備程序中自陳明確（見本院卷第50至51頁），故系爭收
    據除了不是國內旅遊定型化契約範本第12條第1項第1款所示
    之行政規費外，其真實性也顯然可疑，尚無法逕認為應扣除
    之必要費用。故上訴人此部分主張，尚難憑採。
六、綜上所述，被上訴人本於旅遊契約及民法第 259 條法律關
    係，請求上訴人給付 182,860 元，為有理由，應予准許。
    原審就此部分為上訴人敗訴之判決，經核尚無不合，上訴論
    旨指摘原判決此部分不當，求予廢棄改判，為無理由，其上
    訴應予駁回。
七、本件事證已臻明確，兩造所提其餘證據及攻擊防禦方法，核
    與判決結果均不生影響，爰不一一論述，附此敘明。
八、據上論結，本件上訴為無理由，依民事訴訟法第436 條之1
    第3 項、第449 條第1 項、第78條，判決如主文。
中　　華　　民　　國　　110 　年　　12　　月　　23　　日
                  民事庭  審判長法  官  李宛玲
　　　　　　　　　　　　        法  官  王政揚
　　　　　　　　　　　　        法  官  陳立祥
以上正本係照原本作成。
本件判決不得上訴。 
中　　華　　民　　國　　110 　年　　12　　月　　23　　日
                                書記官　王耀煌